臺灣板橋地方法院民事判決　　　　　　 94年度重訴字第132號
原　　　告　甲○○
訴訟代理人　郭嵩山律師
複訴訟代理　陳溫紫律師
被　　　告　台北縣板橋市公所
法定代理人　乙○○
訴訟代理人　趙國生律師
上列當事人間請求返還土地事件，經本院於民國94年8 月18日言
詞辯論終結，判決如下：
    主  文
原告之訴及假執行之聲請均駁回。
訴訟費用由原告負擔。
    事實及理由
一、原告起訴主張：(一)被告於民國（下同）63年間，以興建介壽
    公園為由，未經徵收程序即先行占用原告所有座落台北縣板
    橋市○○段123 地號土地迄今，查，被告非系爭土地所有權
    人，亦無其他占有系爭土地之合法權源，其占有系爭土地為
    無權占有。(二)被告辯稱原告已將系爭土地贈與被告乙節，原
    告否認之，蓋系爭土地面積龐大，價值匪淺，衡諸常情，原
    告若要贈與處分系爭土地，當有書面為憑，且為何迄今未辦
    理移轉登記予被告？(三)退步言，縱採信證人丙○○之證詞，
    認原告於63年間在被告所召開之協調會議中，曾表示願將系
    爭土地贈與被告，然因本件贈與行為係發生於63年間，適用
    88年修正前民法第407 條規定之結果，系爭土地在未為移轉
    登記前，本件贈與不生效力。實務上固有依據修正前民法第
    407 條，發展出「一般契約效力理論」，即認不動產之贈與
    ，雖未登記，但當事人既有民法第153 條之合意，則發生「
    一般契約之效力」，贈與人應受此契約之拘束，附有移轉登
    記之義務，然上開理多為學者所批評，揆諸修正前民法第40
    7 條之立法意旨，因其具有保護贈與人之特別目的，故該條
    文才將不動產移轉登記，列為不動產贈與契約之生效要件，
    是系爭土地既尚未為移轉登記，贈與契約並不生效力，被告
    並無占有系爭土地之合法權源。(四)再退步言，若認本件贈與
    契約已成立，「移轉登記」僅為贈與契之特別生效要件，然
    自63年迄今，被告得請求系爭土地移轉登記之時效早已消滅
    ，本件「移轉登記」之「特別生效要件」既已無法補正，為
    達使不動產登記狀況與所謂之「一般契約效力理論」因時效
    消滅而無法補正特別生效要件使贈與生效之情形相配合，毋
    寧解為本件贈與不生效力，故被告仍為無權占有。(五)鑒於系
    爭土地面積甚大，所需裁判費甚鉅，故僅先就如訴之聲明所
    示部分土地，依民法第767 條規定訴請被告返還等情。
    其聲明為：被告應將坐落如附圖所示斜線部分面積330.83
    平方公尺土地上之地上物拆除後，將上開土地返原告；願
    供擔保，請准宣告假執行。
二、被告則以：(一)系爭土地原告早已於63年間捐贈與被告，並經
    被告闢建為介壽公園，公園內亦立有原告捐地之紀念碑，且
    當時因本件贈與被告亦發給新台幣（下同）90萬元之地上物
    補償費予原告，上開事實已據證人即當時辦理系爭土地捐地
    事宜之里幹事丙○○到庭證述明確，足見兩造有贈與關係存
    在。
    (二)本件贈與契約因發生在88年民法債編修正前，故依法應適
      用88年民法債編修正前有關贈與之規定，固無疑義，惟查
      ，修正前民法407 條之規定，就其立法理由來看，並非就
      贈與之債權契約所為之規定，而是就所贈與之財產權之移
      轉，亦即物權行為之部分加以規範，且實務上亦認修正前
      第407 條之規定屬於不動產契約之特別生效要件而非成立
      要件，如經互相意思表示一致，其契約即為成立，縱未具
      備贈與契約之特別生效要件，難謂其一般契約之效力未發
      生，債務人自應受此拘束，負有移轉登記之義務，有最高
      法院40年台上字第1496號、41年台上字第175 號、44年台
      上字第1287號判例可資參照。準此，原告縱未將系爭土地
      移轉登記予被告，被告基於贈與契約仍為有權占有，是原
      告訴請返還系爭土地洵無理由等語資為抗辯。
    其聲明為：原告之訴及假執行之聲請均駁回；如受不利
    判決，願供擔保請准宣告免為假執行。
三、原告主張系爭土地為原告所有，於63年間遭被告將系爭土地
    闢建為公園供公眾使用之事實，業據提出系爭土地登記謄本
    為證，並為被告所不爭執，堪信為真實。惟原告復主張被告
    係無權占有系爭土地等情，則為被告所否認，並以前詞置辯
    。是本件爭點在於：(一)兩造就系爭土地是否有贈與關係存在
    ？(二)原告迄今仍未將系爭土地所有權移轉登記予被告，則贈
    與之效力為何？被告是否有權占有系爭土地？茲就上開爭點
    析論如下：
四、兩造就系爭土地是否有贈與關係存在？查：
（一）被告主張兩造有贈與關係存在乙節，業據提出立於系爭土
      地上之「林錦秀女士（即原告）捐地建國紀念碑」照片影
      本，並舉證人丙○○之證詞為證。
（二）觀諸證人丙○○於本院94年7 月21日到庭證稱：「（問：
      爭土地為何會被板橋市公所闢建為公園使用？）60幾年召
      開協調會因為要開闢公園，所以才會找土地所有權人開協
      調會，協調了幾次後，原告表示說他願意將系爭土地捐贈
      出來，並要求被告在公園闢建之後，作壹個紀念碑，我們
      就同意了，我記得紀念碑文是原告他們自己擬好的」、「
      （問：為何這塊土地一直沒有辦理移轉給市公所？）當時
      原告有拿出土地所有權狀及印鑑證明交給被告辦理過戶事
      宜，因為原告所提出土地所有權狀非常的舊，然後還有另
      外不知道什麼原因，一直沒有過戶下來」、「（問：系爭
      土地原告除了要求紀念碑文外是否還有要求任何補償？）
      還有要求地上物改良費」、「63年間地價非常低，公告地
      價大概1 坪只有2500左右，這個公園建立，是為了當時的
      蔣中正總統祝壽，所以當時大家都覺得非常的樂意，且被
      告的經費有限，就以協調方式請土地所有權人捐贈出來，
      並且給他們一些地上物改良費補償這些土地所有權人。如
      果當時辦理徵收還有增值稅要扣，這些土地所有權人也拿
      不到什麼錢，所以才以地上物改良費的方式作補償，這些
      土地所有權人他們才可以實拿」等語，並參佐於69年12月
      即立於系爭土地上之「林錦秀女士捐地建國紀念碑」記載
      ：「自地方仕紳發起興建介壽公園始，林錦秀女士聞悉，
      即毅然決然慷慨自動將其先父林闊嘴、先母林蔡桂勤儉持
      家、教導子女有方，所遺下保有之祖產約壹仟伍佰參拾柒
      坪土地奉辦捐作公園用地，其急公好義精神，堪為社會楷
      模，特立此埤，藉茲紀念」等語，及卷附原告於90年5 月
      28日向板橋市公所之陳情書，其上表示板橋市公所「...
      僅預付90萬元... 」等情（見原證5）， 堪認證人丙○○
      上開證詞應可採信，是兩造就系爭土地確有贈與關係存在
      。
五、原告迄今仍未將系爭土地所有權移轉登記予被告，則贈與之
    效力為何？被告是否有權占有系爭土地？
（一）系爭贈與關係因在63年間成立，是有關其效力問題，依民
      法債編施行法第1 條之規定，應適用88年民法債編修正前
      有關贈與之規定，合先敘明。
（二）原告主張：系爭土地在未為移轉登記前，依修正前民法第
      407 條規定，本件贈與應不生效力，縱認本件贈與契約依
      「一般契約效力理論」已成立，而「移轉登記」僅為贈與
      契之特別生效要件，然自63年迄今，被告得請求系爭土地
      移轉登記之時效早已消滅，本件「移轉登記」之「特別生
      效要件」既已無法補正，毋寧解為本件贈與不生效力，故
      被告仍為無權占有乙節，經查：
    按以非經登記不得移轉之財產為贈與者，在未為移轉登記
      前，其贈與不生效力，固為修正前民法第407 條所明定，
      惟當事人間對於無償贈與不動產之約定，如已互相表示意
      思一致，依同法第153 條第一項之規定，其契約即為成立
      ，縱未具備贈與契約特別生效之要件，要難謂其一般契約
      之效力亦未發生，債務人自應受此契約之拘束，負有移轉
      登記使生贈與效力之義務，有最高法院40年台上字第1496
      號、41年台上字第175 號以及44年台上字第1287號判例可
      資參照。而上開判例固於最高法院90年4 月17日90年度第
      4 次民事庭會議決議刪除，惟其刪除理由係因民法第407
      條已於88年4 月21日公布刪除之故，而非上開判例意旨依
      理論及實務不甚妥當。
    又贈與契約為一債權契約，當事人以自己之財產，為無償
      給與於他方之意思表示，經他方允受為要件，此項要件，
      不因贈與標的之為動產或不動產而有差異，此觀民法第40
      6 條定自明，即贈與契約於依民法第153 條規定成立時，
      即生效力。再參諸民法407 條於88年民法債編修正時刪除
      理由明示：「贈與為債權契約，於依民法第153 條規定成
      立時，即生效力。惟現行條文規定，以非經登記不得移轉
      之財產權為贈與者，須經移轉登記始生效力，致不動產物
      權移轉之生效要件與債權契約之生效要件相同，而使贈與
      契約之履行與生效混為一事。為免疑義，爰刪除本條」等
      語，益明修正前民法第407 條之規定所謂「不生效力」，
      僅為「不生所有權移轉登記之物權效力」，屬贈與契約發
      生效力後契約履行之問題，與贈與契約是否發生效力無涉
      。是原告主張因系爭土地迄未為移轉登記，故贈與契約不
      生效力云云，洵非可採。
    末按「按消滅時效完成，僅債務人取得拒絕履行之抗辯權
      ，得執以拒絕給付而已，其原有之法律關係並不因而消滅
      」，有最高法院85年台上字第389 號判例意旨可稽。本件
      被告因兩造間有贈與關係存在而占有系爭土地，業經本院
      認定如前，故揆諸前開例意旨，雖被告基於贈與得向原告
      請求系爭土地所有權移轉登記請求權之消滅時效已完成，
      惟其占有土地既係被告本於贈與之法律關係而占有，即具
      有正當權源，原告自不得認係無權占有而請求返還。是原
      告以被告得請求系爭土地所有權登記請求權已經消滅為由
      ，主張被告為無權占有云云，顯屬無據。
六、從而，原告本於物上請求權訴請被告將坐落如附圖所示斜線
    部分面積330.83平方公尺土地上之地上物拆除後，將上開土
    地返原告，為無理由，應予駁回，原告之訴既經駁回，其假
    執行即失所附麗，應併予駁回。
七、兩造其餘之攻擊或防禦方法，經本院斟酌後，認為均不足以
    影響本判決之結果，自無逐一詳予論駁之必要，併此敘明。
據上論結，本件原告之訴為無理由，依民事訴訟法第78條，判決
如主文。
中　　華　　民　　國　　94　　年　　9 　　月　　8 　　日
                  民事第二庭    法　官　古秋菊
以上正本係照原本作成
如對本判決上訴，須於判決送達後20日內向本院提出上訴狀
中　　華　　民　　國　　94　　年　　9 　　月　　8 　　日
                                書記官　李錦輝
